【裁判字號】    97,重訴,791
【裁判日期】    980320
【裁判案由】    所有權移轉登記
【裁判全文】
臺灣臺北地方法院民事判決      九十七年度重訴字第七九一號
原      告  己○○
訴訟代理人  林靜文律師
複代理人    甲○○
被      告  戊○○
法定代理人  乙○○
被      告  丁○○
前列二人共同
訴訟代理人  施習盛律師
上列當事人間所有權移轉登記事件，本院於民國九十八年三月十
一日言詞辯論終結，判決如下：
    主  文
原告之訴及假執行之聲請均駁回。
訴訟費用由原告負擔。
    事實及理由
一、被告戊○○於本案訴訟進行中經台灣桃園地方法院以九十七
    年度禁字第一五五號民事裁定宣告禁治產，此有上開民事裁
    定一份在卷可稽，是被告戊○○之監護人乙○○聲明承受本
    件訴訟，經核與民事訴訟法第一百七十條、第一百七十五條
    之規定相符，應予准許，先予敘明。又原告提起本訴，對於
    被告丁○○之請求權基礎本為給付遲延後、解除契約之回復
    原狀請求權，之後追加依據不當得利之法律關係為請求，應
    屬訴訟標的之追加，然請求之基礎事實同一，應無礙於被告
    之妨礙與訴訟之終結，依據民事訴訟法第二百五十五條第一
    項第二款、第七款之規定，其追加應予准許，併予敘明。
二、原告起訴主張：
（一）坐落於台北市文山區（原為景美區○○○段一小段二五二
      、二五三地號土地（以下簡稱系爭土地）原為訴外人楊憶
      祿所有，楊憶祿於七十年間，為解決債務，遂請陳大中為
      其調度資金，陳大中即向原告及訴外人蘇秀女調借資金供
      楊憶祿解決債務，楊憶祿因而將系爭土地設定抵押權予陳
      大中，楊憶祿後於七十二年間無法清償債務，陳大中遂七
      十三年年初拍賣系爭土地求償，並承受系爭土地，後於同
      年十一月間無法清償對於原告及蘇秀女之債務，三方遂協
      議以系爭土地提供興建房屋，並以分得之房屋出售所得款
      項優先清償原告及蘇秀女之債務，被告戊○○同意後，於
      七十三年十一月十四日與陳大中簽訂合建契約書，（以下
      簡稱系爭契約書）陳大中並同時以系爭土地供原告設定抵
      押權，再於次月供蘇秀女設定地上權，系爭房屋地下層及
      第一層以被告戊○○之妻林壽美及被告戊○○之女即被告
      丁○○為起造人，第二、三層則以蘇秀女為起造人。
（二）陳大中於簽訂系爭契約書之前，即以系爭土地申請建築執
      照（七十三建字第一六四號），於上開系爭契約書簽訂之
      後，被告戊○○即於七十四年三月間委託洪建香建築師事
      務所申請變更登記，後台北市政府工務局於七十四年四月
      四日核准施工，七十四年五月間再申請變更。後系爭房屋
      於七十四年九月二日經台北市政府工務局建築管理處以未
      依照核准圖施工予以勒令停工，然當時工程進度僅及地下
      層開挖完成，然被告戊○○並未變更設計亦未修改施工，
      工程因而停擺。
（三）被告戊○○於七十四年五月申請變更系爭房屋設計，其地
      下層面積為八五點四０平方公尺，地面一至三層各為一百
      點四七平方公尺，加上屋頂突出物一、二層各為十二點一
      三平方公尺，總面積僅為四百十一點０七平方公尺，對於
      如此小規模建築物，一般營造廠約六個月即可完工申請使
      用執照，然被告戊○○自變更設計獲准之日即七十四年四
      月四日起至勒令停工之七十四年九月二日為止之五個月間
      僅完成地下層開挖，且勒令停工後，不肯依據台北市政府
      工務局指令修改違規工程，直至七十五年八月間，原告眼
      見被告戊○○惡意停工，建築執照遭註銷，以及陳大中無
      法以系爭房屋出售償債，遂聲請拍賣系爭土地，並承受系
      爭土地之所有權，陳大中隨即將系爭契約書之轉讓原告並
      告知被告戊○○，並要求被告戊○○重新申請執照及立即
      施工，被告戊○○則要求需先移轉系爭土地三分之一以後
      ，始願遞件申請並施工，原告遂與被告等二人書立同意書
      ，將系爭土地過戶文件交由被告辦理過戶，被告戊○○於
      七十五年十二月十一日將系爭土地應有部分三分之一移轉
      登記予被告丁○○所有，之後即失去聯繫，亦不將系爭土
      地應有部分三分之一返還原告。
（四）原告及陳大中均多次以電話催促儘速申請執照，然被告戊○○均不予理會，原告因此於八十九年五月二十四日與陳
      大中聯名以寄發存證信函之方式通知被告二人解除系爭契
      約，並依據解除契約回復原狀以及不當得利之法律關係，
      要求被告丁○○將系爭土地應有部分三分之一返還原告，
      及被告戊○○應依約賠償違約金，然被告二人均置之不理
      。
（五）關於告戊○○應給付之違約金，依據系爭契約第七條之約
      定「甲方應在變更執照核准後二百四十個工作天完成，逾
      期完成每逾一日罰工程款千分之一」，變更執照核准日為
      七十四年四月四日，以一年三百六十五日以二百四十日為
      工作天計算，被告至遲應於七十五年四月四日以前完成系
      爭房屋興建工程，此期間雖因被勒令停工而無法繼續施做
      ，但其原因係因可歸責於被告戊○○之事由所致，被告戊○○不能主張免責，然因原告催告其復照復工時，被告戊○○提出條件要求先取得系爭土地應有部分三分之一，及
      於完成登記時復照復工，亦經原告同意，是以被告戊○○
      遲延應自其完成系爭土地應有部分三分之一移轉登記之日
      起算，因此逾期完工日數為自七十五年十二月十一日原告
      移轉系爭土地應有部分三分之一予被告丁○○起算，工程
      款為一百四十三萬九千元，違約金每日以千分之一即一千
      四百三十九元計算，算至系爭契約解除之日即八十九年五
      月二十四日為止，逾期十三年六五個月十三日即四千九百
      零八天，違約金合計七百零六萬二千六百十二元。
（五）又原告既然已經與被告解除系爭契約，被告丁○○自應將
      系爭土地所有權應有部分三分之一移轉登記予原告。
（六）對於被告抗辯之陳述：
   1、被告辯稱陳大中並未告知被告戊○○，於簽訂系爭契約之
      後，即將系爭土地設定抵押權予原告及將系爭土地設定地
      上權予蘇秀女，然此部分於簽訂系爭契約時，被告戊○○
      即已知悉且認同，否則不會於七十三年十一月十四日系爭
      契約簽訂時，陳大中同時提供系爭土地予原告設定抵押權
      ，再於次月供蘇秀女設定地上權，所興建之房屋地下層及
      第一層以被告戊○○之妻女即林壽美及丁○○為起造人，
      第二、三層樓則以蘇秀女為起造人，且上開抵押權與地上
      權之設定並未違反系爭契約第十六條之約定，無法取得使
      用執照應歸責於被告戊○○。
   2、系爭契約第八條之合建權利，係指被告戊○○非經陳大中
      同意不得轉讓，蓋被告戊○○為建商，陳大中為地主，合
      建契約約定建商不得任意轉讓權利係屬常理，蓋建商需具
      有一定建築資格始可建築房屋，地主將土地權利讓與第三
      人，並非被告所抗辯之民法第二百九十四條專屬債權，原
      告受讓陳大中本於系爭契約之權利，並未違約以及違反民
      法相關規定。
   3、系爭房屋迄今尚未完工，並無民法第五百十四條解除權消
      滅可言。且系爭契約之解除權行使起算時點，並非被告所
      稱之七十五年四月四日消滅時效亦屬於一般時效，並非短
      期時效，原告或陳大中已於八十九年催告解除，請求權並
      未罹於時效。又原告再以本起訴狀繕本之送達重申解除契
      約之意思表示，並請求被告回復所有權移轉登記及逾期完
      工之損害賠償，原告之請求權均未罹於時效。
   4、原告係以原告移轉系爭土地所有權應有部分三分之一予被
      告丁○○為起算時點，再以工程款一百四十三萬九千元計
      算違約金，而被告戊○○逾期完工甚久，原告損失甚大，
      故原告計算違約金之方式並無過高。
（七）綜上，原告就被告丁○○部分，本於民法第二百五十四條
      、第二百五十九條以及民法第一百七十九條之規定，就被
      告戊○○部分，本於民法第二百二十九條、第二百五十四
      條及第二百五十條與系爭契約之約定，為訴之聲明並求為
      判決：
   1、被告丁○○應將系爭土地所有權應有部分三分之一移轉登
      記返還予原告。
   2、被告戊○○應給付原告七百零六萬二千六百一十二元及自
      八十九年五月二十四日起至清償日止，按年息百分之五計
      算之利息。
   3、原告陳明願供擔保請准宣告假執行。
三、被告辯稱：
（一）被告戊○○與陳大中於七十三年十一月十四日簽訂系爭契
      約之際，被告戊○○依約興建至二樓樓板時，因系爭土地
      於七十四年十二月二十日遭陳大中之債權人向法院聲請查
      封，致使工程無法繼續進行，此有陳大中於七十五年七月
      二十六日所書立之承諾書可稽，其上並記載「建主已提供
      投資新台幣一百七十萬元正」。詎料，陳大中於未告知被
      告戊○○之情狀下，將系爭土地於簽訂系爭契約之翌日即
      七十三年十一月十五日設定抵押權予原告又於同年十二月
      十日設定地上權予蘇秀女，（蘇秀女為陳大中之兄嫂），
      已違反系爭契約第十六條之規定。且因陳大中擅自於訂約
      後於系爭土地設定抵押權以及地上權，且始終並未塗銷地
      上權登記，導致影響復照與施工。因此，系爭契約之不能
      履行，係不可歸責於被告戊○○之事由所致。
（二）原告為陳大中所開設代書事務所職員，於系爭土地遭查封
      後以拍賣方式取得系爭土地之所有權，顯違常情，且原告
      亦不因取得系爭土地所有權而受讓系爭契約之權利。況系
      爭契約第八條規定「不得轉讓合建權利」，且依系爭契約
      之性質，無論對於地主或建商而言，均涉及土地產權取得
      、合建房屋之分配等問題，均有特別信任關係存在，具有
      不得任意轉讓之特別專屬性，依據民法第二百九十四條規
      定不得轉讓，故系爭契約仍應以陳大中與被告戊○○為當
      事人。原告既然並非系爭契約之當事人，自不得主張契約
      權利。且被告戊○○並未接獲原告方面權利讓與之通知。
      又原告亦未提出其曾定相當相當期限催告被告履行之證據
      ，因此無權主張民法第二百五十四條之解除權。而原告所
      提出之上開八十九年五月二十四日存證信函，被告丁○○
      當時並未居住於送達地址即台北市○○路九十之一號，故
      該份信函並未送達被告丁○○。
（三）而本件系爭契約之性質，並非民法第五百零二條第二項所
      指之「以工作於特別期限完成或交付為契約之要素」，則
      依據該法文之反面解釋，定作人不得解除契約，換言之，
      本件縱使有可歸責於被告之事由而未完成承攬契約之情形
      ，原告亦不能主張依據民法第二百五十四條之規定解除契
      約。
（四）此外，縱認系爭契約有解除之原因，被告認為系爭契約之
      性質應以承攬為主，依據民法第五百十四條第一項之規定
      ，定作人之契約解除權應於瑕疵發現後一年內行使，定作
      人陳大中並未於七十五年四月四日以後一年內解除契約，
      應喪失契約解除權，故原告即無權主張解除之。退而言之
      ，縱如原告所言系爭契約具有買賣之性質，依據民法第三
      百六十五條第一項之規定，買受人之契約解除權，於買受
      人通知後六個月間不行使或自物之交付時起經過五年而消
      滅，換言之，其消滅時效或除斥期間最長為五年，故縱使
      原告與陳大中於八十九年五月二十四日向被告解除契約，
      亦已逾越上述一年或五年之時效期間。況系爭契約糾紛，
      自七十三年迄今已逾二十四年之久，遠超過民法第一百二
      十五條之請求權消滅時效，原告或陳大中之請求權亦因罹
      於時效而消滅。
（四）原告請求權之消滅時效，應自其請求權可得行時起算，換
      言之，原告之違約金請求權或返還土地請求權之消滅時效
      ，應自原告主張被告有違約情事之時即七十五年十二月十
      一日開始起算，然原告遲至九十七年五月二十一日才提起
      本件訴訟，已逾二十年之久，其請求權已罹於時效而消滅
      ，與契約解除與否無關。又陳大中早於八十一年六月十六
      日即已寄發台北八十四支郵局第六六六號存證信函予被告
      戊○○，並主張解除契約與請求給付違約金等，是原告早
      於八十一年六月十六日即已行使解約權，但迄至九十七年
      五月二十一日才提起本訴請求，顯然逾越民法所定之十五
      年消滅時效。
（五）原告主張被告戊○○應給付之違約金高達七百零六萬二千
      六百十二元，較系爭契約總價一百四十三萬九千元高出甚
      多，依據工程實務，應以一百四十三萬九千元百分之十或
      百分之二十計算為限。
（六）被告丁○○取得系爭土地所有權應有部分三分之一之原因
      ，為伊與原告間之買賣契約，價金為九十四萬四千元，並
      已繳納土地增值稅，而上述買賣價款即為陳大中積欠被告
      戊○○所投資之一百七十萬元抵充（並未加計利息）。故
      被告丁○○取得上開不動產之原因係依據合法成立之買賣
      關係，即屬有法律上之原因而取得，並非不當得利。況上
      開買賣契約關係迄今並未解除，被告丁○○亦無不當得利
      可言。
（七）原告所提原證七之同意書，其上被告名義之簽名與蓋章均
      非真正。
（八）綜上，被告為答辯聲明並求為判決：原告之訴駁回。
四、首查：
（一）被告戊○○同意於七十三年十一月十四日與陳大中簽訂系
      爭契約書，約定由陳大中提供系爭土地而由被告戊○○興
      建系爭房屋，系爭房屋迄今尚未興建完成。
（二）原告於七十五年八月二十八日取得系爭土地所有權，並於
      同年十二月十一日將系爭土地所有權應有部分三分之一移
      轉予被告丁○○所有。
    以上事實，為兩造所不爭執，並有原告所提出之合建契約書
    （原證一）及土地登記謄本（原證二）各一份及系爭房屋現
    場照片一張為證，先予敘明。
五、其次，原告主張陳大中嗣後將系爭契約權利轉讓予原告，而
    被告丁○○受讓系爭土地所有權應有部分三分之一之後，被
    告戊○○仍履行系爭契約興建完成系爭房屋，原告爰解除系
    爭契約，請求被告丁○○應將系爭土地所有權應有部分三分
    之移轉登記返還原告，被告戊○○並應給付如其聲明第二項
    所示之違約金，然為被告所不承認，並以前揭情事資為抗辯
    ，是本案兩造所爭執而先應予釐清者，應為下列事項即：
（一）原告主張系爭契約已經解除，而本於契約解除後回復原狀
      以及不當得利之法律關係，請求被告丁○○將其所有之系
      爭土地應有部分三分之一移轉登記返還予原告，是否有理
      由？
（二）原告得否本於系爭契約之約定，對被告戊○○請求上開違
      約金？
六、就上開爭執事項（一），論述如下：
（一）按契約解除時，當事人雙方回復原狀之義務，除法律另有
      規定或契約另有訂定外，依左列之規定：一、由他方所受
      領之給付物，應返還之，民法第二百五十九條第一款有明
      文規定，是契約解除後，負有上開回復原狀義務者，自以
      契約當事人為限，換言之，非契約當事人之他人並不負契
      約解除回復原狀之義務。依據系爭契約之記載「建主戊○○（以下稱甲方）地主丙○○（以下稱乙方）間關於合建
      事宜同意下列條件」故被告丁○○並非系爭契約之當事人
      甚明。又上開同意書雖然記載「茲為提前移轉興泰段一小
      段二五二、二五三地號各三分之一，同意下列事項：二、
      移轉持分三分之一，辦妥殘餘持份權狀退還己○○。三、
      移轉登記完成後，即申請建築執照復照，並於復照核准後
      開工繼續施工至完工交屋為止」，其上並有被告丁○○名
      義之簽名與印文，惟按當事人主張有利於己之事實者，就
      其事實有舉證之責任，民事訴訟法第二百七十七條前段有
      明文規定，又按私文書應由舉證人證其真正，但他造於其
      真正無爭執者，不在此限，同法第三百五十七條亦規定甚
      詳。因此被告丁○○否認上開同意書其上伊名義之簽名與
      印文之真正，則本於上開法文之規定，原告主張被告丁○○應依據上開同意書所載，就系爭房屋有完工交屋之義務
      ，即應先就上開同意書其中被告丁○○部分之簽名與印文
      之真正負舉證之責任，證人陳大中對此到庭具結證稱「同
      意書是我寫的，我有在場」、「丁○○部分是戊○○簽的
      ，印章也是戊○○蓋的，有沒有獲得丁○○的授權，我不
      清楚」、「丁○○隔壁的「戊○○」的名字是我寫的，但
      是印章是戊○○本人自己蓋的，另為一個收受權狀正本「
      戊○○」是他本人簽的」，因此，上開被告丁○○名義之
      簽名與印文係由被告戊○○所為，應可認定，而證人陳大
      中並未證明戊○○以被告丁○○名義並蓋用被告丁○○名
      義之印文，已獲被告丁○○之授權；同時，原告亦未能提
      出其他積極而確切之證據以資證明被告丁○○授權被告戊○○為上開行為，是上開同意書之約定事項，亦不足以對
      被告丁○○產生效力。因此，被告丁○○並非系爭契約之
      當事人，原告亦未能證明被告丁○○授權被告戊○○簽署
      上開同意書，則原告本於上開關於契約解除回復原狀義務
      之法文規定，主張被告丁○○應將其所有之系爭土地所有
      權應有部分三分之一移轉登記返還原告，洵屬無據。
（二）次按無法律上之原因而受利益，致他人受損害者，應返還
      其利益，民法第一百七十九條前段有明文規定。是上開不
      當得利返還義務，自以無法律上之原因受有利益為要件。
      查被告丁○○辯稱其取得系爭土地所有權應有部分三分之
      一之原因，為伊與原告間之買賣契約，價金為九十四萬四
      千元，並已繳納土地增值稅，已提出原告不爭執其真正之
      買賣契約書（被證八）一份為證，是原告既然並未主張上
      開買賣契約有何無效或業經撤銷之情事，則該買賣契約之
      效力既屬有效，被告丁○○本於買賣契約而取得系爭土地
      所有權應有部分三分之一，是其受有系爭土地所有權應有
      部分三分之一之利益，即非無法律上之原因，原告本於不
      當得利之法律關係，請求被告丁○○將系爭土地所有權應
      有部分三分之一移轉登記返還予原告，即難謂有據。至於
      原告雖另主張被告丁○○於系爭契約解除後就其所有系爭
      土地應有部分三分之一，即無法律上之原因，然被告丁○○係本於前揭買賣契約而所有系爭土地應有部分三分之一
      ，前已述及，原告對於何以系爭契約解除以後，被告丁○○即失其所有系爭土地應有部分三分之一之法律上原因？
      並未具體敘明其法律上之依據並進而提出證據以實其說，
      是其此項主張即非有據。
（三）綜上，原告依據民法第二百五十九條、第一百七十九條之
      規定，請求被告丁○○移轉系爭土地所有權應有部分三分
      之一予原告，為無理由，不能准許。
七、就上開爭執事項（二），論述如下：
（一）按當事人之一方將其因契約所生之權利義務，概括的讓與
      第三人承受者，係屬契約承擔，與單純的債權讓與不同，
      非經他方之承認，對他方不生效力，此據最高法院著有七
      十三年台上字第一五七三號判例要旨闡釋甚詳。又按債權
      之讓與，乃債權人將其權利讓與第三人之謂，與契約當事
      人，將契約上之權利義務，概括移轉予第三人者不同。前
      者，受讓人僅取得權利，不負擔義務；而後者，受移轉人
      則取得移轉人契約上之權利及義務。此亦有最高法院八十
      三年度台上字第四二八號裁判要旨可資參照。
（二）查原告主張陳大中將系爭契約轉讓原告並告知被告，並要
      求被告重新申請執照及立即施工，被告則要求須先移轉系
      爭土地所有權應有部分三分之一以後始願遞件申請並施工
      ，原告不疑有他，即與被告二人書立上開同意書後，將系
      爭土地應有部分三分之一移轉登記予被告丁○○所有等語
      ，是就原告前揭主張之情節而論，本於上述判例與裁判要
      旨之說明，原告並非單純受讓系爭契約之權利，陳大中應
      屬將伊就系爭契約所產生之權利義務概括讓與原告承受，
      則非經被告戊○○承認，對於被告戊○○應不生效力。
（三）被告戊○○否認知悉並承認陳大中移轉系爭契約予原告承
      擔，原告雖提出上開同意書一份為證，主張原告受讓系爭
      契約之後，應被告戊○○要求將系爭土地所有權應有部分
      三分之一移轉予被告，被告二人因此書立上開同意書，然
      查，原告於七十五年八月二十八日取得系爭土地所有權，
      前已確認，又依據上開同意書之記載，被告戊○○書立該
      份同意書之時間為同年九月二十三日。則被告戊○○書立
      該份同意書時，原告已為系爭土地之所有權人，而就該份
      同意書之記載即「茲為提前移轉興泰段一小段二五二、二
      五三地號各三分之一，同意下列事項：一、增值稅開徵後
      一個月內完稅，不妨害原所有權人。二、移轉持分三分之
      一，辦妥殘餘持份權狀退還己○○。三、移轉登記完成後
      ，即申請建築執照復照，並於復照核准後開工繼續施工至
      完工交屋為止」以及該份同意書其上註記「收到己○○印
      鑑證明一份、戶口名簿影本一份、土地所有權狀二張75北
      古字第NO22637、NO22636號及土地移轉表格乙套，為移轉
      前開土地地段地號持分1/3之權利辦妥後退還權狀正本。
      建主戊○○」以觀，被告戊○○雖收受原告之印鑑證明以
      及系爭土地所有權狀等文件，並於辦妥同意移轉登記完成
      後即申請建築執照復照並於復照核准後開工繼續施工至完
      工交屋為止，然尚難以本於前開同意書之記載即遽而認定
      被告戊○○當然已經知悉並承認原告概括承受陳大中對於
      系爭契約之權利義務，又原告將系爭土地所有權所有權應
      有部分三分之一移轉予被告丁○○，亦不當然等同於已經
      概括承受陳大中就系爭契約之權利義務。此外，徵諸於陳
      大中寄發被告戊○○之八十一年六月十六日存證信函（被
      證九），記載「解除七十三年十一月十四日貴我雙方所訂
      合建契約」，足見陳大中於八十一年六月十六日寄發上開
      存證信函之際，仍自認伊為系爭契約之當事人，則被告戊○○於七十五年九月二十三日出具上開同意書時，原告是
      否已經受讓陳大中之系爭契約權利義務，已非無疑，則原
      告主張被告戊○○於出具同意書當時對於陳大中轉讓系爭
      契約予原告概括承受一事，已經表示承認，更難以採信。
（四）除此以外，原告就被告戊○○已經承認原告概括承受陳大
      中之系爭契約權利義務乙節，並未能提出積極而確切之證
      據以證明之，是原告本於系爭契約當事人之地位，主張被
      告戊○○有違約以及給付遲延之情事，而請求被告戊○○
      給付如其聲明第二項所示之違約金，即為無理由。
八、基於以上所述，原告為其聲明第一、二項所示之請求，均為
    無理由，應予駁回，又原告之訴既經駁回，其假執行之聲請
    即失所附麗，應併予駁回。
九、本案事證已臻明確，兩造其餘主張與攻擊防禦方法，經核均
    與本案判決結果無影響，爰不一一予以審酌，附此敘明。
據上論結，本件原告之訴為無理由，依民事訴訟法第七十八條
，判決如主文。
中    華    民    國  九十八  年    三   月    二十  日
                  民事第四庭    法  官  匡偉
以上正本係照原本作成
如對本判決上訴，須於判決送達後二十日內向本院提出上訴狀
中    華    民    國  九十八  年    三   月    二十  日
                                書記官  巫玉媛


司法院資訊處製作；財團法人民間司法改革基金會備份。
